【裁判字號】    94,上訴,3933
【裁判日期】    950124
【裁判案由】    家暴殺人未遂
【裁判全文】
臺灣高等法院刑事判決                94年度上訴字第3933號
上訴人  台灣新竹地方法院檢察署檢察官
被  告  甲○○
指定辯護人  本院公設辯護人  郭書益
上列上訴人因被告家暴殺人未遂案件，不服台灣新竹地方法院，
93年度訴字第266號，中華民國94年10月28日第一審判決（起訴
案號：臺灣新竹地方法院檢察署93年度偵字第2986號），提起上
訴，本院判決如下：
    主  文
上訴駁回。
    事  實
一、甲○○與乙○○係夫妻關係，育有陳韋安、陳建龍2子，共
    同居住在新竹市○區○○路308巷2弄9號，2人平日即有在家
    酗酒習慣，常於酒醉後發生口角或互毆行為，偶有家庭暴力
    事件發生，2人互為家庭暴力事件之加害人、被害人。二人
    於93年5月27日晚間7時許又在家飲酒因細故發生口角，甲○
    ○即騎乘機車外出，在外繼續飲酒，因遭不詳人士毆打，遂
    將機車留在住處附近之天公壇，直至翌日即93年5月28日凌
    晨始步行返家。而乙○○於93年5月28日上午，因遍尋不著
    機車供代步外出工作，且與甲○○2人均已宿醉，遂打消外
    出工作念頭，隨即外出買1瓶米酒，返家與甲○○在住處房
    間繼續喝酒，喝完後，再指派陳韋安、陳建龍外出買酒數瓶
    供2人繼續喝酒，迄至當日上午11時許，甲○○因持續多量
    飲酒，其獨立判斷行為與後果及自我控制之能力因酒精而受
    到影響，較普通人之平均程度減退，已陷於精神耗弱之程度
    ，先與乙○○搶酒飲用而發生口角爭執，復不滿乙○○指派
    2名幼子泡麵食用，先後打翻米酒、泡麵，2人發生口角爭執
    並互相拉扯，甲○○竟拾起地板上之剪刀1把，基於殺人犯
    意，以右手反握剪刀猛力刺入乙○○左胸深達左上肺葉及心
    臟處，造成乙○○大量血胸及心包膜出血、休克，乙○○倒
    臥房間地上，甲○○竟未將乙○○送醫，即返回床上睡覺，
    嗣於同日下午2、3時許，附近鄰居溫林月雲騎乘機車經過該
    處，陳建龍向溫林月雲求助，溫林月雲見乙○○胸口流血、
    躺在地上發抖，先簡易擦拭藥膏，並通知附近之親戚溫阿月
    ，溫林月雲、溫阿月2人返回甲○○住處，見甲○○仍以腳
    踢踹躺在地上之乙○○肋骨部位、以手抓乙○○遭剪刀所刺
    傷之傷口，經溫林月雲、溫阿月勸阻、拉開甲○○後，溫阿
    月隨即返家打電話報警處理，再折返甲○○家中照料，溫林
    月雲在警察到達前先行離去，溫阿月則留在現場等待警察處
    理，經警到場將休克之乙○○送醫急救，並查扣甲○○所持
    用之剪刀1把，乙○○因及時送醫，始倖免於難。而甲○○
    於當日晚間7時13分許，經警在新竹市警察局第一分局西門
    派出所實施酒測，其呼氣中酒精濃度值為每公升1.07毫克。
    案經新竹市警察局第一分局報請臺灣新竹地方法院檢察署檢
    察官偵查起訴。
    理  由
一、訊之被告甲○○固坦承持剪刀刺向被害人乙○○致傷，惟矢
    口否認殺人犯行，辯稱：我沒有殺人犯意，當天喝得很醉，
    是被害人先拿拔釘器打我，我才拿剪刀自衛，拉扯中不小心
    刺到被害人胸口云云。惟查：
（一）被告甲○○自93年5月27日晚間7時許，在家開始飲酒，嗣
      與被害人乙○○發生口角後外出，迄至翌日即93年5月28
      日上午繼續與被害人飲酒等情，業經被告迭於警詢、偵訊
      供承不諱，核與被害人乙○○、證人陳韋安、陳建龍指述
      、證述買酒及喝酒情節相符，並有被告於93年5月28日下
      午7時13分之酒測單附卷可稽（見偵字第2986號偵查卷第
      38 頁），應認此部分為真實。
（二）被告於93年5月28日上午11時許，拾起地板上剪刀1把，以
      右手反握剪刀刺入被害人左胸處之事實，已據目擊證人陳
      韋安、陳建龍迭於警詢、偵訊證述歷歷，而上開2證人製
      作警詢筆錄時，各年僅10餘歲、9餘歲，如非親眼目睹上
      情，應無從憑空想像上情，且經檢辯雙方於原審進行隔離
      交互詰問後，互核2證人對於上情之證述亦大致相符，證
      詞堪予採信。證人陳建龍更於原審交互詰問中證稱：案發
      當日下午總共有3位婆婆來家裡等語，嗣經原審追查後，
      案發當日確有鄰居溫阿月、溫林月雲、親戚陳林秀英前往
      被告住處，此經證人溫阿月、溫林月雲、陳林秀英到庭證
      述屬實，足見證人陳建龍之證詞，與事實相符。
（三）被害人所受傷勢係由左胸第三肋骨刺入，深達左上肺葉及
      心臟，造成肺部心包膜出血，如不緊急手術，一定會走向
      不可逆之休克狀態及死亡等情，有行政院衛生署於93年6
      月14日出具之新醫歷字第0930003886號函（見同上偵查卷
      第65頁）及診斷證明書（見原審卷第17頁），暨於94年3
      月8日出具之新醫歷字第0940001214號函（見原審卷第225
      頁）在卷可憑，堪認被告持剪刀刺入被害人左胸所造成之
      傷勢嚴重，如非及時送醫急救，被害人即會傷重死亡之程
      度。且有被告所持用之剪刀1把扣案可資佐證。雖證人即被
      害人乙○○於原審證稱：扣案剪刀並非被告所持用之剪刀
      云云，惟查，被告係持扣案剪刀刺向被害人左胸之情，已
      據上開證人陳韋安、陳建龍於原審交互詰問中證述明確，
      並經被告於審理中供承：係持用扣案之剪刀等語在卷無訛
      （見原審卷第247頁），況經原審函請承辦警員前往被害
      人住處請被害人提出遭刺殺之剪刀，經承辦警員遍查該屋
      ，尚無尋獲其餘剪刀，且被害人亦無法提出其所稱之剪刀
      等情，有新竹市警察局第一分局西門派出所警員林裕浤、
      鍾昇明於94年8月24日出具之偵查報告在卷足憑（見原審
      卷第235頁），證人乙○○所稱扣案之剪刀並非被告所用
      以行兇之剪刀，即不足採信。
（四）被告係以右手反握剪刀之姿勢，手持剪刀利器，朝被害人
      左胸部入，就被告之姿勢而言，其以反握剪刀之具有攻擊
      性姿勢，顯非一般拉扯中揮舞剪刀所能比擬，且被告所持
      之剪刀相當銳利（見偵查卷第22頁，相片），而胸部、心
      臟係人體要害部位，以該剪刀朝人體要害部位刺入，極易
      造成心、肺傷害，流血過多致死，自為被告所明知，此觀
      被告僅刺入1下，深度竟達左上肺葉及心臟，可認被告刺
      入力道之猛。參以被害人倒地發抖時，被告仍腳踢被害人
      肋骨部位、以手抓被害人遭剪刀所刺傷之傷口，此經證人
      溫林月雲、溫阿月於原審交互詰問中供證甚詳，足見被告
      於當時有殺死被害人之主觀上殺人犯意。被告所辯：無殺
      人犯意云云，不足採信。此外，復有現場照片10幀（見同
      上偵查卷第18至22頁）及警員繪製之現場圖、照片16幀（
      見本院卷170至179頁）附卷可稽，事證已臻明確。
（五）被告雖辯稱：因被害人持拔釘器毆打，始持剪刀自衛云云
      ，惟查：被告所辯遭被害人持拔釘器毆打一節，業經上開
      目擊證人陳建龍、陳韋安於原審交互詰問中證述：被告持
      剪刀、被害人持紅色塑膠椅阻擋，被害人並無持拔釘器等
      語在卷可稽，且互核相符，參以證人溫阿月、溫林月雲亦
      於交互詰問中證述：現場沒有拔釘器等語在卷相符，是認
      被告所辯遭拔釘器攻擊云云，自難採信。且被告所辯自衛
      云云，亦屬無據。
（六）原審委請財團法人為恭紀念醫院（下稱為恭醫院）為被告
      作精神鑑定結果，雖認被告甲○○於案發當時之精神狀態
      屬心神喪失程度，此有為恭醫院於93年8月26日以（93）
      為恭醫字第9300825號附司法鑑定報告書在卷可查（見原
      審卷第42至45頁）。然觀諸該司法鑑定報告書之司法評估
      欄，鑑定人係以「個案事故行為發生前，大量飲酒，但個
      案已無法知道喝了多少酒，亦無其當時酒測資料。由個案
      所提供的當時的狀況，回家時忘了把機車騎回家，以及對
      當時事發過程記憶很少來評估，個案當時的認知、理解、
      判斷及自我行為控制能力明顯受損」為其認定依據，然參
      酌被告於原審陳述案發當時之知覺程度稱：「我清醒時已
      經在警局了。我當時認得我先生，我也記得有拉扯，也知
      道有拿剪刀，當時有兩個小孩在現場在家裡跑來跑去，我
      還記得我有牽車、有出去，在家裡的時候，我先生有問我
      機車到哪裡去了，當時我先生有生氣，我不知他為何生氣
      ，車子好像是小孩牽回來的，我還記得有剪刀、拔釘器，
      剪刀在廚房，我有走進廚房，有印象當時有人流血，當時
      我嚇到了，我不知道自己在幹嘛，清醒時已經在警局了，
      至於小孩有無尖叫，我已無印象」等語（見原審卷第62頁
      ），可見被告於案發當時，雖因酒後陷於酩酊之精神狀態
      ，而呈現意識不清、理解、判斷及自我行為控制能力極度
      受損，但仍有片段記憶之知覺情狀，足認被告之精神狀態
      ，並未達到對外界事務全然缺乏知覺理會及判斷作用，而
      無自由決定意思能力之心神喪失之程度，僅有精神耗弱之
      程度，上開鑑定書未參酌上情，自無可採。
    綜上所述，被告前開所辯，均係諉卸刑責之詞，不足採信。
二、核被告所為，係犯刑法第271條第2項、第1項之殺人未遂罪
    。被告已著手於犯罪行為之實行而不遂，為未遂犯，應依刑
    法第26條前段之規定，減輕其刑。又被告行為時，係精神耗
    弱人，依刑法第19條第2項規定，遞減輕其刑。原審因而審
    酌被告與被害人為夫妻關係，2人均有酗酒習慣，酒後即發
    生口角爭執、互毆行為，被告尚不知自制，仍大量飲酒，致
    發生本案犯行，併審及被告以剪刀利器刺入被害人胸部之手
    段，造成被害人休克、昏迷，送醫急救、進入加護病房觀察
    後始撿回一命，及被害人於審理中為被告求情，暨被告犯後
    態度等一切情狀，量處有期徒刑2年8月，以示懲儆，並以扣
    案之剪刀一把，並非被告所有，不併予宣告沒收，認事用法
    及量刑均屬適當，檢察官上訴意旨以被告之精神狀態，係原
    因自由行為，不能予以減輕其刑云云指摘原判決不當，惟原
    判決已就上訴意旨所指詳加論述，核無不當，上訴為無理由
    ，應予駁回。
據上論斷，應依刑事訴訟法第368條，判決如主文。
本案經檢察官許仲瑩到庭執行職務。
中    華    民    國    95    年    1     月    24    日
                  刑事第九庭    審判長法  官  陳祐治
                                      法  官  王炳梁
                                      法  官  莊謙崇
以上正本證明與原本無異。
如不服本判決，應於收受送達後十日內向本院提出上訴書狀，其
未敘述上訴之理由者並得於提起上訴後十日內向本院補提理由書
（均須按他造當事人之人數附繕本）。
                                      書記官  丁淑蘭
中    華    民    國    95    年    1     月    24    日
附錄：本案論罪科刑法條全文
刑法第271條
殺人者，處死刑、無期徒刑或十年以上有期徒刑。
前項之未遂犯罰之。
預備犯第 1 項之罪者，處二年以下有期徒刑。


司法院資訊處製作；財團法人民間司法改革基金會備份。
